臺灣苗栗地方法院民事簡易判決　　　　93年度苗簡字第349號
原　　　告　乙○○
被　　　告　丁○○○
　　　　　　戊○○
　　　　　　　　　　　之5
上　一　人
訴訟代理人　甲○○
上列當事人間請求回復原狀事件，本院於民國94年4 月7 日言詞
辯論終結，判決如下：
    主  文
原告之訴及假執行之聲請均駁回。
訴訟費用由原告負擔。
    事實及理由
壹、原告之聲明：被告應將坐落苗栗縣竹南鎮○○段249 之39地
    號，如附圖所示編號Ａ部分，面積97平方公尺，及坐落同段
    1455地號土地上，如附圖所示編號Ｂ部分，面積237 平方公
    尺之菜園（編號Ａ、Ｂ土地下稱系爭菜園）拆除，並將土地
    返還原告。
貳、事實摘要：
一、原告方面：
（一）原告於民國91年間，就坐落苗栗縣竹南鎮○○段249 之38
      地號全部，面積347 平方公尺，及同段1455地號之一部，
      面積約420 平方公尺（以下均以各該地號簡稱之）之國有
      土地，與財政部國有財產局中區辦事處新竹分處（下稱國
      有財產局）定有國有基地租賃契約，租期均至100 年12月
      31日止。其後249 之38地號於93年7 月12日因分割增加同
      段249 之39地號。詎被告二人未經原告之同意，於249 之
      39地號，如附圖所示編號Ａ部分，面積97平方公尺，及14
      55地號，如附圖所示編號Ｂ部分，面積237 平方公尺開墾
      菜園使用。按租賃物交付後，承租人於租賃關係存續中，
      有繼續占有其物而為使用收益之權利。故占有被侵奪時，
      承租人自得對於無權占有之他人，行使占有物返還請求權
      。被告使用之菜園坐落於原告向國有財產局承租範圍之土
      地，是原告自得依民法第962 條之規定，本於占有物返還
      請求權之法律關係請求被告將如附圖所示系爭菜園拆除，
      將土地返還原告。
（二）對被告抗辯所為之陳述：國有財產局雖通知原告更正承租
      範圍，惟此係國有財產局經被告關說始為片面解約，且原
      告亦尚未領取溢繳之租金。
二、被告方面：
（一）被告戊○○部分：系爭菜園係被告戊○○祖先時代即開墾
      ，74年間即已搭建棚架，目前確為被告戊○○使用，有國
      有財產局93年8 月12日會勘記錄可憑。而原告與國有財產
      局之租約業經更正，承租範圍已有變更，原告之請求已失
      其依據。又被告戊○○自祖先時代即耕種系爭菜園，故被
      告於本件訴訟終結後，即準備向國有財產局提出承租此部
      分土地之申請。
（二）被告丁○○○部分：系爭菜園係被告戊○○所有，被告丁
      ○○○與被告戊○○係鄰居，故於閒暇之際幫忙被告戊○
      ○整理菜園，故被告丁○○○並未占用249 之39及1455地
      號土地。
參、法院之判斷：
一、本件原告經合法通知，未於最後言詞辯論期日到場，核無民
    事訴訟法第386 條所列各款情形，爰依被告之聲請，由其一
    造辯論而為判決。
二、查原告主張249 之39地號及系爭1455地號土地為國有，管理
    人為國有財產局。被告戊○○占有249 之39地號，如附圖所
    示編號Ａ部分，面積97平方公尺，及1455地號，如附圖所示
    編號Ｂ部分，面積237 平方公尺，作為菜園使用等情，業據
    原告提出土地登記謄本為證，且為被告戊○○、丁○○○所
    不爭執，並經本院至現場勘驗，囑託苗栗縣竹南地政事務所
    派員測量屬實，並製有現場照片、勘驗筆錄及土地複丈成果
    圖在卷可憑，是自堪信原告之前開主張為真實。
三、原告主張其就249 之39地號如附圖所示編號Ａ部分面積97平
    方公尺、1455地號如附圖所示編號Ｂ部分，面積237 平方公
    尺之土地與國有財產局訂立國有基地租賃契約，得行使占有
    物返還請求權等語，則據被告戊○○所否認，並以前開情詞
    置辯。經查：
（一）按占有人，其占有被侵奪者，得請求返還其占有物，民法
      第962 條定有明文。次按以占有被侵奪為原因請求返還占
      有物，惟占有人始得為之。所謂占有人，係指對於物有事
      實上管領之力者而言，此觀民法第962 條、第940 條之規
      定自明，最高法院著有42年度台上字第922 號判例可資參
      照。是本件原告行使占有物返還請求權，須以其對於前開
      土地有事實上之管領力為要件。
（二）原告主張其於91年間與國有財產局訂立國有基地租賃契約
      ，承租249 之38地號全部，面積347 平方公尺，及1455地
      號之一部，面積約420 平方公尺，而249 之38地號於93年
      7 月12日因分割增加249 之39地號乙節，固據其提出國有
      基地租賃契約書二紙及土地登記謄本為證。然查，據國有
      函稱：原告原承租之249 之38、1455地號二筆土地，面積
      分別為347 、約420 平方公尺。嗣經原告於91年間依國有
      財產法第52之2 條之規定申請承購，因其中1455地號土地
      ，編定使用種類為特定農業區農牧用地，爰移請地政機關
      辦理更正編定，並經地政機關辦理地籍分割為1455、1455
      之1 地號，面積分別為434 、138 平方公尺。另249 之38
      地號，亦經地政機關辦理地籍分割登記為249 之38、249
      之39地號土地，面積分別為240 、107 平方公尺。前開土
      地經國有財產局勘查結果，原告所有門牌號碼為竹南鎮清
      天泉9 號房屋、曬場、庭院等僅使用249 之38、1455之1
      、1455地號內一部等3 筆土地，面積分別為240 、138 、
      約94平方公尺。其餘原告承租之249 之39、1455地號內一
      部，面積分別為107 、約240 平方公尺，地上物使用情況
      係由被告戊○○作菜園使用，該部分核與基地出租之規定
      不符，國有財產局遂於93年8 月20日以台財產中心二字第
      0930008235號函向原告終止前述被告戊○○使用部分之基
      地租約，並更正原告承租之土地標示為249 之38、1455
      之1 、1455地號內一部，面積分別為240 、138 、約94平
      方公尺，並退還原告溢繳之使用補償金及租金。是1455、
      23 9之39地號二筆土地，僅其中1455地號內面積約94平方
      公尺，係屬原告作庭院使用部分，業已出租予原告外，其
      餘被告戊○○使用之249 之39地號、1455地號內之一部，
      面積分別為107 、240 平方公尺並未出租等語，有財政部
      國有財產局臺灣中區辦事處台財產中心二字第0940001000
      號函在卷可憑。
（三）證人即國有財產局承辦人員丙○○亦到庭證述：「國有土
      地出租之情況分為二種，一種是國有基地租賃契約，另一
      種是國有耕地放租契約，基地租賃契約須以承租人在基地
      上有建物或附屬建物為要件，本件原告所申請訂立者係基
      地租賃契約。原告申請承租時，經國有財產局勘查之結果
      ，原告有平房、庭院及曬場等建物，故將前開建物坐落之
      基地出租。但93年8 月現場勘查結果，發現原告原承租範
      圍內有部分未作建築使用，此應係最初國有財產局勘測之
      結果有誤。本次經勘測結果，原告原承租範圍內之249 之
      39地號，面積共107 平方公尺及1455地號內一部約240 平
      方公尺，均係被告戊○○種菜使用。其後國有財產局即以
      函文通知原告承租範圍應變更為249 之38、1455之1 、14
      55地號內一部，面積分別為240 、138 、約94平方公尺，
      且已辦理退租」等語綦詳，且有證人提出之國有財產局土
      地勘查表暨使用現況圖、93年8 月12日國有土地會勘記錄
      、國有基地租賃契約書、國有財產局台財產中心二字第
      0930 008235 號函為憑。
（四）又觀之國有財產局與原告之國有基地租賃契約約定事項第
      12條第7 款約定租賃基地上原有房屋滅失，承租人逾期未
      重建時，出租人得終止租約，是依該約定所示，如承租基
      地上之原建物已不存在，國有財產局即得終止租約。另依
      國有財產局於87年修正施行之國有非公用不動產租賃作業
      程序第11條、第15條亦規定，國有基地出租，應以地上房
      屋所有權人為對象，且須以主體建築物及毗鄰自始實際使
      用範圍內之基地為限。據此，國有財產局依93年8 月12日
      勘測結果，認定原告原承租之範圍內，僅有249 之38、14
      55之1 、1455地號內一部，面積分別為240 、138 、約94
      平方公尺之土地有原告之房屋、曬場、庭院等坐落，故以
      原承租範圍與基地租賃之規定不符，更正承租土地之標示
      ，以前開原告使用之房屋、曬場、庭院坐落之基地為承租
      範圍，並將原承租範圍內現由被告戊○○使用菜園部分之
      土地對原告終止租約，與其等租約之約定並無不符。從而
      ，本件被告戊○○使用之菜園部分，即249 之39地號如附
      圖所示編號Ａ部分，面積97平方公尺，及1455地號，如附
      圖所示編號Ｂ部分，面積237 平方公尺，已非屬原告承租
      之範圍，是原告自不得主張其為此部分土地之占有人。
四、綜上所述，原告並非249 之39地號如附圖所示編號Ａ部分，
    及1455地號如附圖所示編號Ｂ部分土地之承租人。從而，原
    告本於占有物返還請求權之法律關係請求被告二人拆除系爭
    菜園，並將土地返還原告，為無理由，應予駁回。又原告之
    訴既經駁回，其假執行之聲請已失所附麗，應併予駁回。
五、本件事證已臻明確，兩造其餘攻擊防禦方法，均核與本件判
    決結果不生影響，爰不一一贅述，附此敘明。
六、據上論結，本件原告之訴為無理由，依民事訴訟法第385 條
    第1 項前段、第436 條第2 項、第78條，判決如主文。
中　　華　　民　　國　　94　　年　　4 　　月　　21　　日
                  苗栗簡易庭法　官
以上正本係照原本作成。
如對本判決上訴，須於判決送達後20日內向本院提出上訴狀。
中　　華　　民　　國　　94　　年　　4 　　月　　21　　日
                        書記官　劉依緹
